臺灣高等法院臺中分院刑事判決　　　　　　　　　　九十三年度上易字第四一號
　　　上　訴　人　臺灣苗栗地方法院檢察署檢察官
　　　被　　　告　丙○○
右上訴人因被告傷害案件，不服臺灣苗栗地方法院九十一年度簡上字第七十七號中華
民國九十三年一月十三日第二審判決（臺灣苗栗地方法院檢察署九十年度偵字第二七
三六號、臺灣苗栗地方法院簡易庭九十一年度苗簡字第三一五號），提起上訴，本院
判決如左：
      主  文
原判決關於丙○○部分撤銷。
丙○○傷害人之身體，處拘役貳拾日，如易科罰金以佰元折算壹日。
      事  實
一、丙○○前因積欠謝明琦新台幣（下同）二十萬元借款，遂與其妻羅美齡於民國（
    下同）八十八年七月二十六日晚上，一同商請乙○○（經原審判處拘役五十日，
    如易科罰金以佰元折算壹日確定）借出二十萬元以償還前述債務，於順利償還
    謝明錡該筆借款後，羅美齡即將丙○○簽發交予謝明錡收執，業已清償而取回之
    發票日為八十八年五月十五日、到期日為同年七月五日、面額為二十萬元之本票
    一紙，轉交予乙○○收執，惟丙○○迄未償還該筆借款。乙○○遂於八十九年十
    二月四日二十一時十分許，邀友人黃麒麟（經原審法院苗栗簡易庭九十一年度苗
    簡字第三一五號簡易判決判處拘役肆拾日，如易科罰金以佰元折算壹日確定。
    ）及姓名年籍不詳之男子二名，一同前往丙○○位於苗栗縣苗栗市嘉嘉盛里嘉盛
    一七八之一號住處，向丙○○催討該票據債務，到達丙○○住處，乙○○欲丙○○到外面商談有關與羅美齡之上開票據問題，丙○○大聲問乙○○有何證據要丙○○還債，而與乙○○發生口角，丙○○即萌生普通傷害之犯意，動手抓乙○○
    之領帶，將乙○○拉進丙○○住處，並以腳踢乙○○，使乙○○因而受有左胸壁
    挫傷、右手指挫傷等傷害，黃麒麟見狀即與乙○○夥同另二名不詳姓名年籍之人
    亦共同基於普通傷害之犯意，分別徒手及持椅子毆打丙○○，丙○○之母親甲○○在一旁勸架，黃麒麟竟同時出腳踹甲○○右大腿內側，使丙○○受有頭後枕部
    撕裂傷、背部多處擦挫傷之傷害，甲○○受有右大腿內側挫傷、瘀血之傷害。
二、案經乙○○訴請苗栗縣警察局苗栗分局報告臺灣苗栗地方法院檢察署檢察官聲請
    簡易判決處刑。
      理 由
壹、程序方面：
    按檢察官聲請以簡易判決處刑之案件，經法院認為有第四百五十一條之一第四項
    但書之情形者，應適用通常程序審判之，刑事訴訟法第四百五十二條定有明文。
    又管轄第二審之地方法院合議庭受理簡易判決上訴案件，應依通常程序審理；其
    認案件有刑事訴訟法第四百五十二條之情形者，應撤銷原判決，逕依通常程序為
    第一審判決，法院辦理刑事訴訟簡易程序案件應行注意事項第十四條中段、後段
    亦有明文。此乃因法院簡易判決諭知有罪之案件，實際上並未經通常或簡式審判
    程序審理，相關訴訟當事人並無機會行使訴訟法之權利，若經上訴後，原審合議
    庭撤銷簡易判決，改為無罪之諭知，實際上即屬第一審判決，如相關當事人對於
    該判決不服，仍應有審級制度予以救濟。故實務上，若合議庭撤銷諭知有罪之簡
    易判決，而改為無罪之諭知時，即應註明『自為第一審判決』，並在判決書末，
    記載『本件得上訴』，查本傷害案件前經臺灣苗栗地方法院簡易庭於九十一年六
    月二十八日為簡易判決（臺灣苗栗地方法院簡易庭九十一年度苗簡字第三一五號
    ），諭知被告丙○○傷害人之身體，處拘役二十日，嗣經同院於九十三年一月十
    三日為判決（臺灣苗栗地方法院九十一年度簡上字第七十七號），對於被告丙○○部分，撤銷上開簡易判決，改諭知被告丙○○無罪，揆諸前述說明，原審判決
    即屬『第一審判決』，然觀諸上開判決，並無『自為第一審判決』之記載，判決
    書復註明『本件不得上訴』，顯見原審係基於『第二審』之審級為判決，其適用
    法令容有違誤，合先敘明，本件原審法院檢察署檢察官於上訴期間內提起本件上
    訴即屬合法，併此指明。
貳、實體方面：
一、訊據被告丙○○矢口否認涉有右揭傷害犯行，辯稱：「我並沒有毆打他（指乙○○），他們非法侵入民宅而且有四個人。他是打傷我後被送到醫院急救。他是事
    後打傷我後才說我欠他錢。本票他沒有拿給我看，我也沒有簽本票給他。」、「
    告訴人的驗傷單是乙種傷單，他知道我要去告他」、「拿拳頭打我的人，他的手
    也會受傷。他的胸部有傷，可能是因被他的同夥打到的。我真的沒有打他，我是
    冤枉。」云云。惟查：、本件被告訴人乙○○及同案被告黃麒麟雖一再指稱並
    無其他二名不詳年籍之人，惟查：被告丙○○於警訊中即堅決指稱：被告乙○○
    及黃麒麟確夥同另二名姓名年籍不詳之男子共二輛車（車號ＭＪ─７２１８及Ｌ
    Ｉ─２６３０）到伊住處等語（詳見臺灣苗栗地方法院檢察署九十年度偵字第二
    七三六號卷第十三頁），而乙○○亦自承車號ＭＪ─７２１８自用小客車係所有
    （詳見臺灣苗栗地方法院檢察署九十年度偵字第二七三六號卷第十四頁）、且核
    與證人甲○○警訊中證稱：「我是因為有一群四人要強拉我兒子丙○○出門口，
    後來我兒子不從，就四人合力用椅子毆打我兒子丙○○」等語（詳見臺灣苗栗地
    方法院檢察署九十年度偵字第二七三六號卷第二十二頁）、於偵查中證稱：「約
    晚上九許，我兒子回來，乙○○就進來找我兒子丙○○，他說羅美齡叫你出去，
    我兒子不願出去，乙○○馬上用拳頭打我兒子，然後三人也從外面衝進來，蕭（
    明宗）與黃（麒麟）用拳頭打我手，用腳踢我大腿，另外二人用子打我兒子，
    警察來時就跑了‧‧‧門口有看到二台自用小客車，一台白色、一台黑色」等語
    （詳見臺灣苗栗地方法院檢察署九十年度偵字第二七三六號卷第三十四頁）以及
    證人賴欣怡於原審九十一年度簡上字第七十七號案審理時證稱：「對方有四個人
    」、「他們四個一起進來找我伯伯出去」等語相符（詳見原審九十一年度簡上字
    第七十七號卷第一二○頁），本件依上開證人甲○○及賴欣怡之指述以及丙○○
    指稱車輛確有二輛，並能明確指出車號，從而是日前往丙○○住處之人應有四人
    ，應堪認定。、右揭被告丙○○確有毆打乙○○之事實，業據告訴人乙○○於
    警訊時指稱：「丙○○大聲問我有何證據要丙○○還債，丙○○就動手抓我領帶
    ，將我拉進他家裡，就用腳踢我，與我同行的黃麒麟見狀也勸架拉開，丙○○又
    與勸架的黃麒麟扭在一起」等語（詳見臺灣苗栗地方法院檢察署九十年度偵字第
    二七三六號卷第十三頁）、於偵查中指稱：「我沒打他們，我去要帳，他（指丙○○）惱羞成怒，抓我領帶，用腳踢我胸部，我有受傷，黃麒麟來救我與丙○○
    扭打」等語（詳見臺灣苗栗地方法院檢察署九十年度偵字第二七三六號卷第十三
    頁）、於臺灣苗栗地方法院苗栗簡易庭審理時指稱：「丙○○打人，又先告人家
    ，當天‧‧‧在他家門口，他出手搯我領口，我出手撥開」、「（問：同案被告
    黃麒麟言詞筆錄，他說你們有闢哩叭啦打起來，有何意見？）他說的是指丙○○
    打我」、「（問：本案發生後你何時就醫檢查？）因當時丙○○有踢我胸口，事
    後痛才去檢查，我的西裝還有一個腳印」等語明確（詳見臺灣苗栗地方法院苗栗
    簡易庭九十一年度苗簡字第三一五號卷第三十二頁、第三十三頁），核與證人黃
    麒麟於警訊時證稱：「當初只有我和乙○○兩人前往，並沒有其他二名不詳姓名
    之男子，我當時沒有進屋內，是乙○○叫丙○○到屋外借一步說話，我聽到雙方
    談的是債務問題，雙方談了沒多久，丙○○與乙○○不知何故就扭打起來，我見
    狀就上前把雙方拉開」等語（詳見臺灣苗栗地方法院檢察署九十年度偵字第二七
    三六號卷第十七頁）、於偵查中證稱：「丙○○打乙○○，我去拉開，我與丙○○拉扯在一起」等語（詳見臺灣苗栗地方法院檢察署九十年度偵字第二七三六號
    卷第三十七頁）、於臺灣苗栗地方法院苗栗簡易庭審理時證稱：「我去他那裡時
    只有我們兩個人去，蕭先生（明宗）向賴先生（國生）說，你出來我有話跟你說
    ，賴先生就說，為何要和你去，蕭先生說你們有欠錢的事，賴先生不願出去，賴
    先生就出手推蕭先生就霹霹啪啪打起來。」等語相符（詳見臺灣苗栗地方法院苗
    栗簡易庭九十一年度苗簡字第三一五號卷第十八頁），復有告訴人乙○○所提出
    之桃園聖保祿修女會醫院載有『左胸壁挫傷、右手指挫傷』之乙等診斷證明書一
 份在卷可稽。被告丙○○右揭犯行，應堪認定。、雖證人賴欣怡於臺灣苗栗地
    方法院九十一年度簡上字第七十七號案九十二年十月二十八日調查時到庭證稱：
    「他們四個人一起進來找我伯伯出去，說是羅美齡要我伯伯（指丙○○）出去，
    後我伯伯就跟他講羅美齡是我老婆，要講進來講，我伯伯不肯出去，他們就跟我
    伯伯打起來‧‧‧（丙○○）用手保護自己，他被打在地板上，所沒有辦法反擊
    。（檢察官問：他沒有任何反擊動作，是，是因為他一下就被打在地板上。（檢
    察官問：有沒有打到被告丙○○？）有，「他」就隨手拿到椅子就丟過去。（檢
    察官問：）從椅子丟過去開始，被告黃麒麟、乙○○有沒有再拿椅子？）沒有，
    都沒有再拿工具了。（檢察官問：椅子有打到其他人？）就打到我伯伯，沒有打
    到其他人」等語（詳見臺灣苗栗地方法院九十一年度簡上字第七十七號卷第一二
    一頁至第一二二頁），核與證人甲○○上開於偵查中證稱告訴人乙○○四人進入
    之順序及持椅子毆打之順序為：「約晚上九許，我兒子回來，乙○○就進來找我
    兒子丙○○，他說羅美齡叫你出去，我兒子不願出去，乙○○馬上用拳頭打我兒
    子，然後三人也從外面衝進來，蕭（明宗）與黃（麒麟）用拳頭打我手，用腳踢
    我大腿，另外二人用子打我兒子，警察來時就跑了」等語完全不符（詳見臺灣
    苗栗地方法院檢察署九十年度偵字第二七三六號卷第三十四頁），且與丙○○於
    偵查中供稱：「他們四人強行進入我家打我，乙○○用手壓著我，另三人拿椅子
    打我，連我母親也被打，我要掙脫去救我母親」等情不符（詳見臺灣苗栗地方法
    院檢察署九十年度偵字第二七三六號卷第三十五頁），按甲○○係證稱先由乙○○進來找丙○○，並非如賴欣怡、丙○○所證四人強行進入，而甲○○稱係另二
    人持子打丙○○，核與丙○○供稱「三人持椅子打伊」以及賴欣怡證稱：「他
    拿到椅子就丟過去，乙○○、黃麒麟就未再持椅子」等語完全不符。是本件被告
    丙○○固於黃麒麟、乙○○及其他不詳姓名年籍之人二人等四人進門後遭毆打，
    但其毆打乙○○應在乙○○甫至丙○○住處，而尚未與黃麒麟及其他不詳姓名年
    籍之人二人進門之前所為，應堪認定。、另被告丙○○雖另指稱告訴人乙○○
    所提出之桃園聖保祿修女會醫院乙等診斷證明書所載內容『左胸壁挫傷、右手指
    挫傷』云云，係依據病人口述之結果，並無堪供科學驗證之具體受傷內容，而告
    訴乙○○係於八十九年十二月七日始至桃園縣求診，斯時距本件之發生日期已逾
    三日，與通常情形之傷患多係受傷後即時前往求診之情形已有所不同，若告訴人
    兼被告乙○○確於當日主張受有被告丙○○之傷害，則何以未若被告‧‧‧，卻
    於明知丙○○、甲○○二人已對其提起傷害告訴後，始於三日後遠至桃園驗傷，
    且遲於八十九年十二月十八日始至警察局提起告訴？認為告訴人乙○○上開診斷
    證明書之開具，應係基於訴訟所需之有目的舉措；且縱告訴人乙○○於本件行為
    確有受傷之事實，然衡以當時情狀，本件係告訴人乙○○以及黃麒麟等共四名成
    年男子，於狹窄之客廳內面對被告丙○○一人，而被告丙○○身後尚有老弱婦孺
    在堂，依通常之理性，於此強弱立判、眾寡分明之情形下，雙拳顯然難抵四手，
    被告丙○○防禦猶且不及，豈有主動挑釁之理？且被告當日根本無力反擊等語，
    又告訴人乙○○所受『左胸壁挫傷、右手指挫傷』一節，衡以當日告訴人乙○○
    等四人，係在被告丙○○並無預期之情形下突然造訪，而丙○○在自己居家遭受
    對方圍毆（侵入住宅部分未據告訴），是其於抗拒過程中，為排除對方不法之侵
    害而加以還擊，應屬正當防衛；且依上開診斷證明書所指『左胸壁挫傷、右手指
    挫傷』等傷勢，於被告丙○○遭受眾人圍毆之情形，勢必努力掙扎、抗拒，而為
    排除對方不法之侵害加以還擊，應屬正當防衛之必要手段，且並未超越必要之程
    度。惟查：本件丙○○毆打乙○○係在乙○○等四進入住處之前，尚在乙○○四
    人毆打丙○○之前，業經本院詳細認定如前，自難認被告丙○○毆打乙○○係出
    於正當防衛。又證人賴欣怡之證詞就乙○○與四人是否一起進入丙○○住處明顯
    與乙○○、黃麒麟二人之供述及證述不符，且核與甲○○所證不符，而被告丙○○傷害乙○○係在乙○○四人一起進入丙○○住處之前，是本院認尚不得以證人
    賴欣怡之證述為有利於被告丙○○之認定。另傷害案件診斷證明書之出具並非均
    於案發當天即就診，且於互毆案件，在一方未提出告訴前，他方亦時有息事寧人
    之舉，待他方提出告訴再行驗傷診斷，亦與常情無違，並無從以告訴人事隔多日
    再提出驗傷診斷書提出告訴，而認定本件被告丙○○未涉傷害。且衡情有些傷痕
    並非會立即出現，需經過一段時間才會顯現，醫師若非真正看見傷痕，豈會僅憑
    病人之口述即為判斷？至於診斷證明書究係『甲種』或『乙種』，均僅憑法院參
    考，並非得作為必然之認定，故診斷證明書上記載『本證明對兵役訴訟無效，僅
    供醫療參考，不得供為其他用途』等語，純係醫師為防止訴訟上需件件作證之困
    擾而為之說明，尚非得據以認定診斷證明書不可採之理由。綜上所述，本件事證
    已臻明確，被告丙○○右揭傷害犯行已堪認定，應予依法論科。
二、核被告丙○○所為係犯刑法第二百七十七條第一項前段之普通傷害罪，原審判決
    關於被告丙○○部分，疏未詳細勾稽，遽為無罪之諭知，即有違誤，原審法院檢
    察官上訴意旨略以：原審之判決即屬『第一審判決』，然觀諸上開判決，並無『
    自為第一審判決』之記載，判決書復註明『本件不得上訴』，顯見原審係基於『
    第二審』之審級為判決，其適用法令容有違誤，且查：１、被告丙○○於警訊時
    初稱：乙○○、黃麒麟及另二名男子圍毆伊，他們用木椅打伊，伊被一人制伏，
    其餘圍毆云云，再於偵查中供稱：當時乙○○用手壓住伊，另三人拿椅子打伊，
    甲○○也被打云云；２、告訴人甲○○初（上訴書誤為『出』字）於警訊時供稱
    ：四人合力用椅子毆打丙○○，伊見狀救援時，黃麒麟將雙手抓住，用腳踢伊腳
    ，用椅子丟伊云云；嗣於偵查中則指稱：乙○○用拳頭打丙○○，其他三人衝進
    來，乙○○、黃麒麟用拳頭毆打丙○○，伊過去拉開時，黃麒麟用拳頭打伊手，
    用腳踢伊大腿，另三人用凳子打‧‧‧。３、姑不論告訴人甲○○、丙○○所稱
    已有多處矛盾不符，然證人賴欣怡既然全程都在場，並距離打架現場僅二公尺，
    竟對於：有幾人持幾張椅子丟被告、丟幾次、有無以椅子毆打告訴人甲○○（告
    訴人甲○○陳稱有被打）、被告丙○○當時有無倒在地上（告訴人甲○○、被告
    丙○○始終未曾提及被告丙○○曾有倒地之事實）等重要情節，均與被告丙○○
    、告訴人甲○○之陳述事實多有不符，更遑論與告訴人兼被告乙○○、黃麒麟之
    供述亦屬不符。參以證人賴欣怡於案發時僅十二歲（七十七年生），以此稚子竟
    會『大膽接近大人打架現場只有二公尺』，而不如一般同年齡小孩遠離打架糾紛
    ，且在此緊張之場合中，竟會對於『三年前』發生之事，清楚記憶，已有可疑；
    況若被告丙○○已知道賴欣怡會為有利之證述，豈會於案發後近三年始聲請傳喚
    賴欣怡？故公訴人認為，被告丙○○實係懼怕當時僅十二歲年幼之賴欣怡會全盤
    供述不利於伊之事實，待本件上訴後，案情對被告丙○○不利（原簡易判決亦判
    處被告丙○○有罪），而賴欣怡年將屆十五歲，可適當先予教導，為被告丙○○
    有利之證述，方在案發後近三年之原審審理中聲請傳喚賴欣怡到庭，此由原審判
    決中所載：『就本件之發生情節所為供述，語多真摯，且均率真並無修飾』之緣
    由。至於原審對於告訴人兼被告乙○○、黃麒麟之診斷證明書並非在案發時即就
    醫尋診，並依據診斷證明書上記載『本證明對兵役訴訟無效，僅供醫療參考，不
    得供為其他用途』及出具之醫師函覆依病人『口述』製發，即認為該診斷證明書
    不具參考價值。然實務上，並非每件診斷證明書之出具均係於案發當天即就診，
    且衡情有些傷痕並非會立即出現，需經過一段時間才會顯現，醫師若非真正看見
    傷痕，豈會僅憑病人之口述即為判斷？至於診斷證明書究係『甲種』或『乙種』
    ，均僅憑法院參考，並非得作為必然之認定，故診斷證明書上記載『本證明對兵
    役訴訟無效，僅供醫療參考，不得供為其他用途』等語，純係醫師為防止訴訟上
    需件件作證之困擾而為之說明，尚非得據以認定診斷證明書不可採之理由。至於
    原審認為被告丙○○之行為符合刑法上正當防衛，應為不罰。然此部份之認定既
    係憑告訴人甲○○、被告丙○○、證人賴欣怡前述互相矛盾、不符之瑕疵陳述為
    依據，其採信之依據，本屬有瑕疵。」等語，指摘原審判決關於被告丙○○部分
    不當，即有理由，自應由本院將原審判決關於被告丙○○部分予以撤銷改判，審
    酌被告丙○○前無犯罪紀錄，有臺灣高等法院被告全國前案紀錄表一份在卷可稽
    ，惟僅因細故動手傷人，事後又未能坦承犯行，以及告訴人乙○○於本院陳稱：
    「這是檢察官上訴的，我本人不想再告他。我的部分已經繳罰款了，我願意無條
    件原諒他（指被告丙○○）。‧‧‧我希望事情到此為止，我不想再告他，我願
    意原諒他，但希望他能盡心照顧家庭。」等語（詳見本院審理卷第四十頁），並
    告訴人乙○○所受之傷害為左胸壁挫傷、右手指挫傷等傷害等一切情狀，量處被
    告丙○○拘役二十日，並諭知易科罰金之折算標準，以示懲儆。
據上論結，應依刑事訴訟法第三百六十九條第一項前段、第三百六十四條、第二百九
十九條第一項前段、第二百七十七條第一項前段、罰金罰鍰提高標準條例第一條前段
、第二條，判決如主文。
本案經檢察官丁○○到庭執行職務。
中      華      民      國      九十三   年       六      月     三     日
   臺灣高等法院臺中分院刑事第三庭
                                          審判長法  官  陳  朱  貴
                                                法  官  劉  連  星
                                                法  官  胡  忠  文
右正本證明與原本無異。
不得上訴。
                                                書記官  許  美  惠
中      華      民      國      九十三   年       六      月     三     日
附錄論罪法條
中華民國刑法第二百七十七條
(普通傷害罪)
傷害人之身體或健康者，處三年以下有期徒刑、拘役或一千元以下罰金。
犯前項之罪因而致人於死者，處無期徒刑或七年以上有期徒刑；致重傷者，處三年以
上十年以下有期徒刑。                                                    Ｉ
